臺灣臺南地方法院民事判決　　　　　　　　96年度訴字第44號
原　　　告　台南縣政府
法定代理人　丙○○
訴訟代理人　賴鴻鳴律師
　　　　　　黃俊達律師
複 代 理人　王進輝律師
訴訟代理人　莊信泰律師
被　　　告　乙○○
　　　　　　甲○○
上　一　人
訴訟代理人　楊淑惠律師
　　　　　　趙哲宏律師
上列當事人間請求返還押租金事件，經本院於民國96年4月27日
言詞辯論終結，判決如下：
    主  文
被告乙○○應給付原告新台幣壹佰貳拾柒萬元及自民國九十六年
三月八日起至清償日止，按週年利率百分之五計算之利息。
原告其餘之訴駁回。
訴訟費用新台幣壹萬伍仟貳佰伍拾參元，其中新台幣柒仟陸佰貳
拾柒元由被告乙○○負擔，餘由原告負擔。
本判決原告勝訴部分於原告以新台幣肆拾貳萬肆仟元供擔保後，
得對被告乙○○假執行。
原告其餘假執行之聲請駁回。
    事實及理由
一、本件被告乙○○未於言詞辯論期日到場，核無民事訴訟法第
    386條所列各款情形，依原告之聲請，由其一造辯論而為判
    決。
二、原告起訴主張：
  (一)被告甲○○於民國85年間為原告縣政府之工務局長，於85年
    6月7日簽呈表示其住高雄不便，欲以台南縣政府名義向被告
    乙○○承租新營市○○里○○街17巷17號房屋作為其宿舍，
    並於簽呈中表明出租人乙○○提供之上開房地設定抵押權確
    保押租金返還請求權能實現，由原告支付押租金新台幣（下
    同）127萬元，並以此127萬元之利息作為房屋租金，約滿被
    告乙○○應將押租金返還原告。簽約之前文件先會原告縣政
    府之法制股，法制股表示供抵押之標的物上有第一順位抵押
    權，必須要清查拍賣價格是否能清償第一及第二順位抵押權
    。被告甲○○乃於85年7月25日以簽呈表示：「萬一有債務
    上之償付無法清償第二順位抵押權債務時，局長本身自願負
    責清償」等語，原告遂允其所請，押租金85年8月2日給付，
    租賃契約追溯於85年7月1日生效。
  (二)該租賃契約於87年6月30日屆期，被告甲○○於87年7月18日
    簽呈表示就同一租約繼續辦理租用，此次即未再會法制股，
    及未讓法制股表示意見，當時之主任秘書乃於87年7月24日
    准其所請，續約至89年1月31日，被告甲○○於89年1月16日
    退休，退休時並未將前開職務官舍相關證件妥為交代，其所
    制作之員工及未了案件交接清冊均未提及本件尚有押租金未
    索回，當時與伊交接之局長對此亦一無所悉，致工務局總務
    室無人知悉有此127萬元押租金必須索回，至於94年10月25
    日遭到塗銷第二順位抵押權拍賣，原告直至台灣省台南縣審
    計室抽查時始發覺，而向被告乙○○求償卻不獲回應，原告
    不得已，乃提起本訴。
  (三)對被告乙○○部分，乃依雙方合約第6條約定：「押租金於
    89年1月31日屆滿時，乙方應將押租金新台幣127萬元退還甲
    方。」等語請求之；對被告甲○○部分，乃係依其簽呈「萬
    一有債務上之償付無法清償第二順位抵押權債務時，局長本
    身自願負責清償」等語請求。因此一意思表示並無限制時間
    ，謹以「萬一有債務上之償付無法清償第二順位抵押權債務
    時」為給付條件，現給付條件已成就，自當依法請求。又因
    前開債務本質為不真正連帶債務，爰於訴之聲明第三項記明
    之。
  (四)聲明：
    1.被告乙○○應給付原告127萬元，及自起訴狀繕本送達日
      起，至清償日止按年利率百分之5計算之利息。
    2.被告甲○○應給付原告127萬元，及自起訴狀繕本送達日
      起，至清償日止按年利率百分之5計算之利息。
    3.第一項被告如為給付時，本判決第二項被告於其給付之範
      圍內免給付義務。第二項被告為給付時亦同。
    4.原告願供擔保請准宣告假執行。
  (五)對被告甲○○抗辯所為之陳述：
    1.被告甲○○所稱：「萬一有債務上之償付，無法清償第二
      順位抵押權債務時，局長本身自願負清償之責」云云之性
      質並非保證。因上開陳述並非以「債務人（即被告）乙○
      ○不履行債務為前提」，而是以乙○○之擔保品「無法清
      償第二順位抵押權債務」時，為付款請求權行使之停止條
      件，只要抵押權所擔保之債權有無法償付之狀況，被告即
      應付款，性質上屬於一種擔保付款契約，並無先訴抗辯權
      之問題。且由約定之文義觀察：係「局長本身自願負責清
      償」，並非局長願代為清償，其性質與保證不符。
    2.退萬步言，如法院認為本件係保證，或應類推適用保證之
      規定，被告甲○○對於延期清償已有同意，則亦無民法第
      755條之問題。按就定有期限之債務為保證者，如債權人
      允許債務人延期清償，保證人除『於其延期已為同意外』
      ，不負保證責任，民法第755條固定有明文。但查，本件
      附條件擔保付款所擔保者，乃是押租金，不管是85年7月
      的租約或是87年7月的租約，皆是同一筆押租金返還請求
      權。
    3.如法院認定此種附條件擔保付款之約定係一種保證之意思
      表示合致，或者應類推保證規定來解釋。則請參照本件租
      賃契約之續約，係因87年7月18日被告「甲○○簽呈擬續
      約」，是後來因此一簽呈所簽訂之簽訂繼續租用之租約（
      87年7月之租約），縱使是一種「延期清償」，亦是甲○
      ○所希望，否則當不會簽擬續約，既然簽擬續約，顯然續
      約亦為甲○○所『同意』，否則因何簽呈「擬繼續辦理租
      用簽約」並蓋章？既然甲○○同意租賃契約續約，對於『
      押租金返還請求權之延期清償』，自當已有同意。
    4.如法院認定是保證（按：原告認為不是保證）也沒有先訴
      抗辯權之問題。按保證人於債權人未就主債務人之財產強
      制執行而無效果前，對於債權人得拒絕清償。民法第754
      條雖定有明文。惟按有左列各款情形之一者，保證人不得
      主張前條之權利：（一）保證人拋棄前條之權利者。民法
      第746條第1款定有明文，依被告甲○○所稱：「萬一有債
      務上之償付，無法清償第二順位抵押權債務時，局長本身
      自願負清償之責」云云，顯然只限制在無法清償第二順位
      抵押權債務時，即可請求局長（即被告甲○○）清償，不
      需要對乙○○求償無著，顯然已放棄先訴抗辯權。是姑且
      不論本件事實與保證不相符合，即使使用解釋方法適用法
      律，因性質不同，亦無類推適用之餘地。
三、被告乙○○未於言詞辯論期日到場，亦未提出書狀作何聲明
    或陳述。
四、被告甲○○則以下列情詞置辯，並聲明：原告之訴及假執行
    之聲請均駁回，如受不利之判決，願供擔保請准免為假執行
    。
  (一)原告總務技士顏火田固簽呈「萬一有債務上之償付無法清償
    第二順位抵押權債務時，局長本身自願負責清償」等語，被
    告甲○○亦會簽該簽呈，惟此係「85年7月25日」所為之簽
    呈，當時係針對「自85年7月1日起至87年6月30日止」之原
    告與被告乙○○所簽立之房地押租契約，而該「房地押租契
    約」第2條、第6條分別約定「由甲方（即原告）支付乙方（
    即被告乙○○）押租金新台幣127萬元，以其利息做為房屋
    租金。乙方則提供押租標的物供甲方使用。期限自民國85年
    7月1日起至87年6月30日止。」、「押租期於民國87年6月30
    日屆滿時，乙方應將押租金新台幣127萬元退還甲方。」是
    被告乙○○自應於上開房地押租契約屆滿（即87年6月30日
    ）後，將原所收受之押租金127萬元退還予原告，又被告至
    多於被告乙○○「萬一有債務上之償付無法清償第二順位抵
    押權債務時」，始負責清償。此觀本件房地抵押權之存續期
    間係「85年7月1日起至87年6月30日止」、清償期為「87年6
    月30日」止，更可得證明，因此，該房地押租契約既於「87
    年6月30日」已屆滿，原告自難再依該簽呈內容對被告甲○
    ○再行主張任何權利至明。
  (二)雖被告乙○○於上開房地押租契約屆滿（87年6月30日）時
    ，並未返還該等押租金，惟原告於上開房地押租契約屆滿（
    87年6月30日）後，即另於87年7月間與被告乙○○重行簽訂
    一份房地押租契約，而就該份87年7月間新簽訂「房地押租
    契約」之押租金，既由被告乙○○本於原房地押租契約關係
    而占有，則依民法第761條第1項但書（簡易交付）之規定，
    被告乙○○就本件之押租金自新訂定之「房地押租契約」成
    立之日起，即已接受原告之交付，原告已無再另行為交付押
    租金之必要。對被告甲○○而言，就原告與被告乙○○間原
    於85年7月間所簽訂之「房地押租契約」，所負之「萬一有
    債務上之償付無法清償第二順位抵押權債務時，局長本身自
    願負責清償」之返還押租金義務，業因該契約已於87年6月
    30日屆滿，且原告另於87年7月間與被告乙○○重行簽訂一
    份房地押租契約而消滅至明。
  (三)至原告與被告乙○○所簽立之房地押租契約於87年6月30日
    期滿後，被告甲○○所會簽之87年7月18日原告總務技士顏
    火田簽呈僅表明「為繼續租用擬再重新辦理簽約，自87年7
    月1日起至89年1月31日止」，於該簽呈中或陸續之相關文件
    中並未見有「萬一有債務上之償付無法清償第二順位抵押權
    債務時，局長本身自願負責清償」之文字，由此足證其後之
    房地押租契約，並未附有該「萬一有債務上之償付無法清償
    第二順位抵押權債務時，局長本身自願負責清償」之條件。
  (四)按「就定有期限之債務為保證者，如債權人允許主債務人延
    期清償時，保證人除對於其延期已為同意外，不負保證責任
    。」民法第755條定有明文。今細繹該原告與被告乙○○新
    訂之契約內容，就第2條之期限、及第6條之押租期已變更「
    87年7月1日至89年1月31日止」，顯見原告確允許被告乙○
    ○就返還押租金127萬元之債務延期清償，惟綜觀全部卷證
    資料，並無何被告甲○○對原告允許被告乙○○之延期清償
    確已為同意之事實及證據，揆之民法第755條規定，被告就
    本件押租金之返還自不負任何之保證責任。此由被告甲○○
    所會簽之87年7月18日原告總務技士顏火田簽呈僅表明「為
    繼續租用擬再重新辦理簽約，自87年7月1日起至89年1月31
    日止」，於該簽呈中或陸續之相關文件中並未見有「萬一有
    債務上之償付無法清償第二順位抵押權債務時，局長本身自
    願負責清償」之文字，更可得證明。
  (五)況查原告所有之資產、負債應歸其總務部門管理，今原告怠
    於管理，於被告甲○○「89年1月16日」退休後，竟遲未向
    被告乙○○主張請求返還本件押租金，延宕至被告乙○○所
    有之台南縣新營市○○里○○街17巷17號房屋遭拍賣，「94
    年10月25日」原告之第二順位抵押權並遭塗銷登記，則原告
    對本件之請求顯有疏失，如日後確實無法取償，乃係可歸責
    於原告所致，被告自無庸負責。
  (六)另按「保證人於債權人未就主債務人之財產強制執行而無效
    果前，對於債權人得拒絕清償。」民法第745條定有明文。
    今縱認被告甲○○須負返還本件押租金之責，惟於主債人（
    即被告乙○○）絕無資力或償還不足時，原告不得逕向被告
    甲○○請求代償，即原告未就主債務人（即被告乙○○）之
    財產強制執行而無效果前，被告甲○○對於債權人自得拒絕
    清償。
五、法院之判斷：
  (一)原告起訴主張其向被告乙○○承租系爭房屋作為被告甲○○
    宿舍，並於85年8月2日支付押租127萬元，且以此127萬元之
    利息作為房屋租金，該房地押租契約於87年6月30日屆期後
    ，另訂約至89年1月31日，依雙方合約第6條約定，押租金於
    89 年1月31日屆滿時，乙方即被告乙○○應將押租金127萬
    元退還甲方即原告等語，業據原告提出房地押租契約2份、
    付款憑單及收據各1份為證，而被告乙○○未於言詞辯論期
    日到場，亦未提出書狀作何聲明或陳述，經本院核閱原告提
    出上述書證等事項調查證據之結果，均與原告所述相符，自
    堪信其主張為真實，從而，原告依據系爭房地押租契約，請
    求被告乙○○返還127萬元之押租金，自屬有據，應予准許
    。
  (二)原告另主張被告甲○○於85年7月25日簽呈中表示：「萬一
    有債務上之償付無法清償第二順位抵押權債務時，局長本身
    自願負責清償」等語，並於87年7月18日簽呈表示就同一租
    約繼續辦理租用系爭房地，應與被告乙○○對系爭押租金負
    不真正連帶返還責任等語，則為被告甲○○所否認，並以前
    詞置辯，經查：
    1.按當事人約定一方對於他方於一定擔保事故發生時，即應
      為一定之給付者，學說上稱之為擔保契約。此項契約具有
      獨立性，於擔保事故發生時，擔保人即負有為給付之義務
      ，不以主債務有效成立為必要，自不得主張主債務人所有
      之抗辯，與民法上之保證契約具有從屬性或補充性不同（
      最高法院94年度台上字第1134號判決參照）。次按解釋契
      約應以當事人立約當時之真意為準，而真意何在，又應以
      過去事實及其他一切證據資料為斷定之標準，不能拘泥文
      字致失真意（最高法院91年度台上字第2537號判決參照）
      。被告甲○○85年7月25日簽呈中第2點表示：「萬一有債
      務上之償付無法清償第二順位抵押權債務時，局長本身自
      願負責清償」等語，惟上開簽呈內容乃係針對原告與被告
      乙○○於85年7月訂立之房地押租契約，依上述解釋契約
      之原則，自應將上開簽呈內容與85年7月之房地押租契約
      綜合審酌後，始得判斷被告甲○○上開簽呈內容之真意係
      「保證契約」或「擔保契約」之意思。
    2.依原告與被告乙○○於85年7月訂立之房地押租契約觀之
      ，被告乙○○應負之義務乃係須依該契約第6條：押租期
      於民國87年6月30日屆滿時，乙方應將押租金新台幣127
      萬元退還甲方，亦即被告乙○○在87年6月30日應將押租
      金127萬元返還予原告。
    3.再查，依據被告甲○○85年7月25日簽呈全意旨，應係原
      告預慮被告乙○○於87年6月30日押租期屆滿時若不依約
      將押租金127萬元返還予原告，將致原告債權受損，因而
      要求被告乙○○提供系爭房地設定抵押權，然因系爭房地
      已有第一順位抵押權，只能設定第二順位抵押權，而第二
      順位抵押權可能將來無法受償，故被告甲○○始以上開簽
      呈內容，表明若無法以第二順位抵押權受償上開押租金
      127萬元時，願意負責清償。
    4.經將上開簽呈內容、訂立押租金契約及設定第二順位抵押
      權等一切相關證據資料綜合審酌後，應認當時被告甲○○
      上開簽呈內容之真意係：被告乙○○若於87年6月30日不
      依約將押租金127萬元返還予原告，則原告應依法行使第
      二順位抵押權，若經行使第二順位抵押權後仍無法受償，
      則被告甲○○願負責清償，亦即若無系爭押租契約，則被
      告甲○○毋庸負清償責任，可見上開簽呈內容之意思表示
      應具有從屬性；而且若被告乙○○於87年6月30日依約將
      押租金127萬元返還予原告，被告甲○○則毋庸負清償責
      任，足認上開簽呈內容之意思表示另具有補充性，因此，
      自上述二特性觀之，上開簽呈內容之真意應係「保證契約
      」之意思表示，而非原告所稱具有獨立性之「擔保契約」
      ，應可認定。
    5.再查，原告與被告乙○○於85年7月訂立之房地押租契約
      業於87年6月30日屆滿，而原告與被告乙○○於87年7月另
      行訂立「期間自87年7月1日至89年1月31日止」之房地押
      租契約，且將被告乙○○原應於87年6月30日返還之押租
      金127萬元轉為87年7月新訂立之押租契約的押租金之情，
      為兩造所不爭執，因此，被告乙○○依85年7月之押租契
      約，應於87年6月30日履行之押租金返還義務已因轉為87
      年7月新訂立之押租契約的押租金而消滅，亦可認定，至
      被告乙○○固應於89年1月31日負返還押租金之義務，惟
      此義務乃係基於87年7月新訂立之押租契約，核與85年7月
      之押租契約無涉，亦堪認定，因此，被告甲○○85年7月2
      5日簽呈中第2點固表示：「萬一有債務上之償付無法清償
      第二順位抵押權債務時，局長本身自願負責清償」等語，
      然被告乙○○依85年7月之押租契約，應於87年6月30日履
      行之押租金返還義務既已消滅，基於保證契約之從屬性，
      則被告甲○○基於保證契約之代償義務亦應認業已消滅。
    6.至原告固援引被告甲○○於87年7月18日另行以簽呈請求
      原告就同一租約繼續辦理租用，顯然續約亦為甲○○所『
      同意』，因此，足認被告甲○○對於延期清償已有同意，
      本件應無民法第755條之問題，而且，不管是85年7月的租
      約或是87年7月的租約，皆是同一筆押租金返還請求權等
      語，惟查，原告與被告乙○○於87年7月另行訂立「期間
      自87年7月1日至89年1月31日止」之房地押租契約，並非
      原85年7月押租契約之延長或續約，而是新訂之押租契約
      ，且既然原告與被告乙○○並將被告乙○○原應於87年6
      月30日返還之押租金127萬元轉為87年7月新訂立之押租契
      約的押租金，則被告乙○○依85年7月之押租契約，應於
      87年6月30日履行之押租金返還義務已因轉為87年7月新訂
      立之押租契約的押租金而消滅，應非所謂「延期清償」之
      情形，而原告依85年7月之租約或依87年7月之租約，乃分
      別各有一筆押租金返還請求權，並非同一，因此，原告主
      張被告甲○○對於延期清償已有同意部分，似屬誤認，故
      其此部分之主張，尚非可採。
    7.依上所述，被告甲○○基於85年7月25日簽呈所成立之保
      證契約業因被告應於87年6月30日履行之押租金返還義務
      消滅而消滅，而被告甲○○既未就原告與被告乙○○於87
      年7月另行訂立「期間自87年7月1日至89年1月31日止」之
      房地押租契約再為願意「保證」之意思表示，自無庸再對
      被告乙○○應於89年1月31日履行之押租金返還義務負保
      證債務，從而，原告請求被告甲○○應與被告乙○○對系
      爭押租金負不真正連帶返還責任等語，則屬無據，應予駁
      回。
  (三)第按給付有確定期限者，債務人自期限屆滿時起，負遲延責
    任。給付無確定期限者，債務人於債權人得請求給付時，經
    其催告而未為給付，自受催告時起，負遲延責任。其經債權
    人起訴而送達訴狀，或依督促程序送達支付命令，或為其他
    相類之行為者，與催告有同一之效力；民法第229條第1、2
    項分別定有明文。又遲延之債務，以支付金錢為標的者，債
    權人得請求依法定利率計算之遲延利息。但約定利率較高者
    ，仍從其約定利率；而應付利息之債務，其利率未經約定，
    亦無法律可據者，週年利率為百分之5；亦為同法第233條第
    1項及第203條所明定。查本件原告請求被告乙○○應給付之
    上開金額，依系爭押租契約固約定被告乙○○應於89年1月
    31日返還，然原告請求自起訴狀繕本送達之翌日起，按年利
    率百分之5計算之利息，並未逾其所得請求之範圍，自無不
    合；而原告起訴狀繕本係於96年3月7日送達被告乙○○，則
    原告請求被告乙○○應自起訴狀繕本送達翌日即96年3月8日
    起至清償日止，按週年利率百分之5計算遲延利息，核與上
    開規定並無違背，自無不合，應予准許。
  (四)綜上所述，原告依據87年7月之房地押租契約，請求被告乙
    ○○給付127萬元，及自96年3月8日起至清償日止，按年息
    百分之5計算之利息，為有理由，應予准許，至原告請求被
    告甲○○應與被告乙○○對系爭押租金負不真正連帶返還責
    任，即屬無據，應予駁回。
六、另按法院為終局判決時，應依職權為訴訟費用之裁判，民事
    訴訟法第87條第1項定有明文，參酌同法第91條第1項規定法
    院未於訴訟費用之裁判確定其費用額者，第一審受訴法院於
    該裁判有執行力後，應依聲請以裁定確定之之立法意旨，法
    院於終局判決時可一併確定其費用額為原則，僅未一併確定
    費用額時，始例外於判決有執行力後，依聲請確定之。故本
    院自得於本件判決時，一併確定兩造應負擔之訴訟費用額。
    經本院審酌本件原告僅就被告乙○○部分勝訴之情形，認訴
    訟費用應由被告乙○○負擔二分之一，餘由原告負擔，而本
    件訴訟費用包括裁判費13,575元，以及公示送達之登報費1,
    680元，依上述比例計算，確定本件訴訟費用7,627元（不足
    1元部分，四捨五入）應由被告乙○○負擔，其餘7,628元應
    由原告負擔。
七、原告及被告甲○○均陳明願供擔保，聲請宣告假執行或免為
    假執行，經核原告勝訴部分，合於法律規定，爰酌定相當之
    擔保金額宣告之；至於原告其餘假執行之聲請，因訴之駁回
    而失所依據，不應准許。
八、本件事證已臻明確，兩造其餘攻擊防禦方法及舉證，核與判
    決結果無影響，爰不予逐一論述，附此敘明。
九、據上論結：原告之訴為一部有理由、一部無理由，依民事訴
    訟法第385條第1項、前段第79條、第87條第1項、第390條第
    2 項，判決如主文。
中　　華　　民　　國　　96　　年　　5 　　月　　11　　日
                  民事第五庭    法　官　林福來
以上正本係照原本作成
如對本判決上訴，須於判決送達後20日內向本院提出上訴狀
中　　華　　民　　國　　96　　年　　5 　　月　　14　　日
                                書記官　凌昇裕
